【裁判字號】    96,上,560
【裁判日期】    970205
【裁判案由】    終止傳銷契約等
【裁判全文】
臺灣高等法院民事判決                   96年度上字第560號
上  訴  人  克緹國際貿易股份有限公司
法定代理人  辛○○
訴訟代理人  劉敏卿律師
            劉昌崙律師
            詹璧如律師
被  上訴人  庚○○○
            乙○○
                        樓之2
            癸○○
            寅○○
            丙○○
            己○○
            丁○○
            戊○○
            丑○○
            壬○○（即陳佩姍）
            卯○○
            辰○○
            甲○○
            子○○
共      同
訴訟代理人  曾信嘉律師
上列當事人間請求終止傳銷契約等事件，上訴人對於中華民國
96年4月30日臺灣臺北地方法院95年度訴字第4741號第一審判決
提起上訴，本院於97年1月22日言詞辯論終結，判決如下：
    主    文
原判決關於命上訴人給付超過附表一買回價金（Ａ）欄所示金額
及自民國九十五年八月二十九日起至清償日止按年息百分之五計
算之利息，及該部分假執行之宣告，及訴訟費用之裁判除確定部
分外均廢棄。
上開廢棄部分，被上訴人在第一審之訴及假執行之聲請均駁回。
其餘上訴駁回。
第一、二審訴訟費用除確定部分外由上訴人負擔百分之九十八，
餘由被上訴人負擔。
    事    實    及    理    由
一、被上訴人主張略以：被上訴人庚○○○等14人本係上訴人經
    銷商，先後向上訴人購入附表二所示女性貼身衣物、兀水生
    成器等產品，上訴人則依經銷契約發給該表所示獎金。被上
    訴人嗣於民國（下同）94年12月6日通知上訴人終止經銷契
    約，上訴人應依契約第15條第5款規定以原價90%買回上述商
    品，但可扣除被上訴人所領取獎金或報酬，合計上訴人應分
    別支付被上訴人如附表二所示買回價金。但上訴人拒絕買回
    並受領前揭商品，為此依經銷契約訴請被上訴人支付買回價
    金等語。於原審聲明：(一)上訴人應分別給付被上訴人如附表
    二所示買回價金，及其中被上訴人庚○○○、乙○○、癸○
    ○、寅○○、丙○○、己○○、丁○○、戊○○部分自95年
    1 月17日起算至清償日止按年息5%計算之利息；其餘被上訴
    人部分則自追加訴狀繕本送達翌日起算至清償日止按年息5%
    計算之利息。(二)願供擔保請准宣告假執行（原審判命上訴人
    分別給付被上訴人如附表三所示（Ａ）欄買回價金，及均自
    95年8月29日起至清償日止，按年息5%計算之利息。上訴人
    就敗訴部分不服提起上訴，被上訴人就敗訴部分未提起上訴
    ）。並答辯聲明：上訴駁回。
二、上訴人則以：經銷契約第15條第5款約定上訴人買回商品之
    價值有減損時，得扣除「其減損之價額」，而被上訴人在擔
    任經銷商前，皆已詳閱克緹經銷商手冊（內含成功手冊）、
    克緹產品目錄、產品價格表及克緹產品經銷商參加契約，是
    以被上訴人當時即知悉成功手冊有關「減損價值計算公式」
    、「減損價值率試算表」內容。而契約第1條明定克緹經銷
    商手冊為契約不可分割之附件，成功手冊退貨辦法第1條及
    第3條明文表示係依據多層次傳銷管理辦法第14條及克緹產
    品經銷商參加契約第15條制定，為經銷契約之一部，經銷商
    辦理退貨時，關於貨品減損價值自應依照「貨品減損價值計
    算公式」計算。被上訴人庚○○○更親自領取成功手冊，其
    餘被上訴人（下稱乙○○等13人）則委由訴外人巳○○領取
    ，自應受成功手冊所拘束；依上述公式計算附表二商品殘值
    已為零，被上訴人無從請求買回價金。縱使成功手冊不拘束
    被上訴人，依經銷契約第15條第5款也應以原購價格計算90%
    後，再扣除已給付佣金、報酬，故買回價金僅如附表一等語
    ，資為抗辯。並聲明：(一)原判決不利於上訴人部分廢棄。(二)
    上開廢棄部分，被上訴人在第一審之訴及其假執行之聲請均
    駁回。
三、兩造不爭執事實：
  (一)被上訴人本係上訴人經銷商，先後向上訴人購入附表二所示
    AQUAπ水生成器、女性貼身衣物等產品，上訴人依約發給被
    上訴人該表所示獎金。
  (二)經銷契約第1條將克緹經銷商手冊（含成功手冊）作為契約
    附件。經銷契約第15條第5款約定：經銷商依前款規定終止
    契約後30日內，本公司（即上訴人）同意以經銷商原購價格
    90%買回經銷商所持有之商品，並得扣除已因該項交易而對
    經銷商給付之獎金或報酬，及取回商品之價值有減損時價額
    。被上訴人庚○○○係親自領取成功手冊，乙○○等13人成
    功手冊係由他人領取。
  (三)被上訴人於94年12月6日通知上訴人終止契約，請求上訴人
    買回附表二所示商品，但上訴人認為商品已無殘值而拒絕買
    回及受領商品。
四、本件爭點為：(一)被上訴人請求上訴人買回商品時，是否應依
    照成功手冊有關減損價值計算公式、減損價值率試算表，扣
    除商品所減損價值？(二)上訴人應支付買回價金數額為何？茲
    就兩造論點分述如下。
五、上訴人主張成功手冊亦為經銷契約之附件，被上訴人請求買
    回商品時，商品價值應受成功手冊所載減損價值計算公式、
    減損價值率試算表所拘束云云。被上訴人則辯稱乙○○等13
    人均未收受成功手冊，自不受其拘束；庚○○○雖領取成功
    手冊，但簽約時無從瞭解其內涵，且成功手冊計算減損價值
    公式不符合公平交易法第23條之2，屬顯失公平之定型化契
    約而無效等語。經查：
  (一)按當事人主張有利於己之事實者，就其事實有舉證之責任，
    民事訴訟法第277條前段定有明文。上訴人主張乙○○等13
    人已收受經銷合約附件之成功手冊，固提出簽收資料13張為
    證（見本院卷第112頁至117頁、第119頁至125頁），然上揭
    簽收者係施雅文（子○○部分）與巳○○，自不能認為乙○
    ○等13人已受領成功手冊。上訴人又謂乙○○等13人授權巳
    ○○代收成功手冊，並舉巳○○另行簽收商品統一發票為證
    （見本院卷第147至164頁、235至241頁）；惟巳○○經本院
    傳喚未到（見本院96年11月26日準備程序筆錄），上訴人逕
    謂其係乙○○等13人代理人，已有不足；況商品發票雖經巳
    ○○簽收，但巳○○僅係代乙○○等13人受領商品，並未載
    明有代收成功手冊，是該手冊是否交付乙○○等13人仍屬不
    明，無從認為乙○○等13人應受成功手冊減損價值公式所拘
    束。
  (二)況按參加人終止契約後30日內，多層次傳銷事業應以參加人
    原購價格百分之90買回參加人所持有之商品，但得扣除已因
    該項交易而對參加人給付之獎金或報酬，及取回商品之價值
    減損之價額，公平交易法第23條之2第2項定有明文。此為多
    層次傳銷參加人之最低限度保障，多層次傳銷業者扣除「減
    損之價額」自應依據商品材質、特性、用途與功能，分門別
    類設定其折價標準，不得混用同一標準或任意折價，始符合
    會計實務折舊原則及公平交易法第23條之2第2項立法旨意。
    查經銷契約第1條固約定克緹經銷商手冊（含成功手冊）為
    契約不可分割之附件，惟第15條第5款係仿上述公平交易法
    規定而規定：「經銷商依前款規定終止契約後30日內，本公
    司同意以經銷商原購價格90%買回經銷商所持有之商品，並
    得扣除已因該項交易而對經銷商給付之獎金或報酬，及取回
    商品之價值有減損時，其減損之價額」，解釋上仍應適用一
    般會計原則以決定折價金額。
  (三)又依照當事人一方預定用於同類契約之條款而訂定之契約，
    其約定於他方當事人有重大不利益，且按其情形顯失公平者
    ，該部分約定無效，民法第247條之1第4款亦定有明文。本
    件經銷契約與克緹經銷商手冊均係上訴人預先擬定供經銷商
    締約所使用，仍應受上開規定所規範。惟成功手冊記載「減
    損價值公式之基本擬定原則，是以產品保存期限之前三分之
    一期間，其產品減損價為產品原價值之三分之二；產品保存
    期限後三分之二期間，其產品減損價值為產品原價值之三分
    之一」等字（見原審卷第117頁），將減損價值與殘值混淆
    ，出貨較久者減損價值反而較少，則成功手冊公平性實屬可
    議。再者，依減損價值率試算表所載，自售出期間第1個月
    減損11. 4%，至第36個月減損已達90%（見同頁），顯見上
    訴人計算減損價值純以售出期間長短為考量，身為經銷商之
    被上訴人於上訴人出售後36個月請求買回時，依經銷契約第
    15 條第5款扣減後將無殘值可言。惟上述減損公式係依據何
    種原則所制定，上訴人已不能明確說明，且經銷產品種類繁
    多，保存期限差異甚大，何以均適用同一標準？產品有無拆
    封是否影響減損價值比例？再減損價值公式若以「產品保存
    期限」為前提，則附表二π水生成器、女性貼身衣物等保存
    期限為何？成功手冊均略而不談，上訴人亦無說明，復與公
    司行號估算庫存品價值實務不符，顯見成功手冊有關價值減
    損公式顯然低於公平交易法第23條之2第2項標準，對被上訴
    人有重大不利益且顯失公平，應屬無效（行政院公平交易委
    員會93年11月22日公處字第093113號處分書就類似之「未拆
    封」商品退回案例，亦採相同見解，見本院卷第177至186頁
    ）。上訴人據成功手冊此辯稱庚○○○請求買回商品經依成
    功手冊計算已無價值一節，並不可取，仍應依經銷契約第15
    條第5款計算減損價值。
六、被上訴人主張上訴人應支付附表三所示（Ａ）欄買回價金云
    云，上訴人則以經銷契約第15條第5款係按原購價格90%計算
    後，再扣除已給付佣金、報酬，應依附表一計付買回價金等
    語。經查：
  (一)被上訴人請求上訴人買回附表二所示AQUAπ水生成器、女性
    貼身衣物均未拆封，且上開產品亦經上訴人公司派員清點且
    無瑕疵，而由被上訴人保管，有保管資料（見原審卷第131
    頁筆錄）、相片（見本院卷第132至135頁）可稽。上訴人迄
    未證明產品價值有何減損，則被上訴人請求按原購價格百分
    之90買回，合於經銷契約第15條第5款本旨，應屬可採。再
    者，該條款既約定以原購價格90%買回商品，並得扣除已因
    該項交易而對經銷商給付之獎金或報酬；自應以原購價格
    90% 計算後，再扣除被上訴人已領取獎金，故上訴人辯以被
    上訴人得請求買回價金僅如附表一，應屬可取。被上訴人主
    張以原購價格扣除領取獎金，再以90%計算買回價格（即附
    表三計算公式），惟此一計算式將使獎金於打折後未全數扣
    除，而與經銷契約第15條第5款不符，故為本院所不採。
  (二)上訴人雖謂附表二商品價值已低於原購價格一成，並舉網路
    拍賣資料為證（見本院卷第242至245頁）。被上訴人則以上
    訴人公司曾聲明此係網路拍賣者削價求售，影響上訴人直銷
    秩序等語，足證前述網路拍賣標價與本件無關，亦有網路聲
    明一份可證（見本院卷第260頁）；上訴人既宣稱網路拍賣
    者係削價求售，卻據以佐證附表二商品已無殘值，即非可取
    。上訴人又謂前揭AQUAπ水生成器、女性貼身衣物等，均係
    舊型、舊款式云云，然上訴人網站陳列商品編號一如以往，
    也未註明目前買賣係新開發產品（見第262至266頁），如何
    能謂被上訴人退貨時其價值已減損？是以上訴人此部分所辯
    不足採信。
七、綜上所述，被上訴人訴請上訴人給付附表一買回價金（Ａ）
    欄所示買回價金，及均自95年8月29日起至清償日止按年息
    5%計算之利息，為有理由，應予准許；逾此所為請求，為無
    理由，應予駁回。原審就超過上開應准許部分，為上訴人敗
    訴之判決，並為假執行之宣告，自有未洽。上訴意旨就此部
    分指摘原判決不當，求予廢棄改判，為有理由，應由本院廢
    棄改判。至於上開應准許部分，原審判命上訴人如數給付，
    並依兩造聲請為准免假執行之宣告，核無違誤，上訴意旨就
    此部分指摘原判決不當，求予廢棄改判，為無理由，應駁回
    其此部分上訴。
八、本件為判決基礎之事證已明，兩造其餘主張、陳述及所提證
    據，經審酌後，認均與本件結論無礙，不再一一論列，併予
    敘明。
九、據上論結，本件上訴為一部有理由，一部無理由，依民事訴
    訟法第450條、第449條第1項、第79條，判決如主文。
中    華    民    國    97    年    2     月    5     日
                    民事第十三庭
                        審判長法  官  黃嘉烈
                              法  官  許文章
                              法  官  吳燁山
正本係照原本作成。
如不服本判決，應於收受送達後20日內向本院提出上訴書狀，其
未表明上訴理由者，應於提出上訴後20日內向本院補提理由書狀
（均須按他造當事人之人數附繕本）上訴時應提出委任律師或具
有律師資格之人之委任狀；委任有律師資格者，另應附具律師資
格證書及釋明委任人與受任人有民事訴訟法第466條之1第1項但
書或第2項（詳附註）所定關係之釋明文書影本。
中    華    民    國    97    年    2     月    5     日
                              書記官  于  誠
附註：
民事訴訟法第466條之1（第1項、第2項）：
對於第二審判決上訴，上訴人應委任律師為訴訟代理人。但上訴
人或其他法定代理人具有律師資格者，不在此限。
上訴人之配偶、三親等內之血親、二親等內之姻親，或上訴人為
法人、中央或地方機關時，其所屬專任人員具有律師資格並經法
院認為適當者，亦得為第三審訴訟代理人。


司法院資訊處製作；財團法人民間司法改革基金會備份。
